臺北高等行政法院判決
                                      99年度訴字第2309號
                                    100年7月14日辯論終結
原      告　佶利迪科技有限公司
代　表　人　蔣仙根（董事）住同上
被      告　臺北市停車管理工程處
代　表　人　張哲揚（處長）住同上
訴訟代理人　徐志明　律師
複  代理人  楊士擎　律師
上列當事人間政府採購法事件，原告不服臺北市政府中華民國99
年10月20日訴99022 號申訴審議判斷，提起行政訴訟，本院判決
如下：
    主  文
被告民國99年5 月19日北市停機字第09933000900 號函關於刊登
採購公報部分及異議處理結果、申訴審議判斷均撤銷。
原告其餘之訴駁回。
訴訟費用由被告負擔二分之一，餘由原告負擔。
　　事實及理由
一、事實概要：
    兩造於民國98年4 月10日就艋舺公園地下停車場電腦收費管
    理系統等設備定期維護保養案，以新台幣（下同）96萬6 千
    元簽訂勞務採購契約（以下簡稱系爭採購案），約定履約期
    間為98年4 月1 日至99年3 月31日。被告認為原告未履行工
    作規範肆之第7 點將停車位資訊回傳至被告機房，及第8 點
    配合將每日維護資料回傳儲存之約定，而於99年5 月19日以
    北市停機字第09933000900 號函通知原告依契約第16條第1
    款第12目規定終止契約，並將依政府採購法第101 條第1 項
    第12款規定刊登政府採購公報。原告不服提出異議，被告於
    99年7 月16日以北市停機字第09939163100 號函知維持刊登
    採購公報決定之結果，原告申訴經審議判斷決定駁回後，提
    起本件行政訴訟。
二、原告主張：
１、原告承攬被告系爭採購案，合約期間為98年4 月1 日至99年
    3 月31日，維護保養系爭勞務採購契約標物明細表所載的系
    統設備正常運作，原告已依約履行。但被告認為原告未履行
    完全，函知將終止契約並刊登採購公報。
２、系爭採購案議價前，原告即明確告知被告履約需更新系統，
    雖無被告正式同意書面，但被告同意原告可先行準備，被告
    表示為避免損害市民權益，希望原告先行簽約維持原系統正
    常，原告考量被告立場後同意簽約，並著手進行更新系統的
    準備。
３、98年9 月25日原告以98佶字第015 號函知被告，表示本案使
    用系統設備老舊，無法依被告所稱方式更改功能。被告於98
    年10月15日以北市停機字第09839803500 號函表示因原告未
    提供履約服務，依約扣罰該期維護費5,000 元。98年10月26
    日原告再以98佶字第017 號函知被告說明系爭採購案使用的
    系統設備老舊，無法達成被告要求，且明白表示願以更換系
    統方式以符合被告及合約要求，並對扣罰該期維護費5,000
    元提出異議，惟被告遲未回覆。98年11月19日原告以98佶字
    第020 號函請被告回覆，被告始於98年11月27日以北市停機
    字第09838742500 號函表示從未同意更新系統，亦未針對是
    否同意原告所提以更換系統方式符合被告及合約要求之方案
    回覆。99年1 月12日原告以99佶字第002 號函請被告惠予同
    意更換本電腦收費系統，使原告得以依約履行，被告於99年
    1 月15日以北市停機字第09930293900 號函表示因電腦收費
    系統設備運作達5 年，仍屬堪用，且未達市府主計處規定設
    備需使用達8 年以上方可汰換年限為由不同意，並要求原告
    依契約落實維護工作責任。至此，原告被迫無法履約，被告
    已知原告無法依其指定的作業方法達成契約具爭議之功能，
    但原告仍以負責任態度落實契約主要維護工作。
４、99年3 月31日系爭採購案契約期滿，被告仍堅持依其規定方
    式施作，且表示已作市場調查僅需1 至2 萬元，兩造間契約
    並未規定被告所堅持的作業方式，亦未規定原告不得以更換
    系統方式履約，原告認為是被告阻礙原告履約。而且，被告
    於對原告作出履約罰責後，卻立即將系爭停車場的電腦收費
    系統設備更新，而更換使用的系統設備竟是被告所訴可依被
    告方式作業的廠商產品，令人不解為何原告多次說明解釋的
    解決方案，被告均否決且解約處罰，但被告自己最終卻以更
    新系統設備方式處理，有違公平亦違常理。
５、請求之2,996,000 元是因為被告不應刊登採購公報而刊登致
    原告所受的損害，主張損害金額2,996,000 元部分是因契約
    期滿後，被告都有寄合約給原告，要求原告去議價，如果簽
    約成功，依當年度合約金額是996,000 元，所以原告可以收
    入996,000 元，另200 萬元是因刊登採購公報後，原告無法
    再投標政府工程的損害。
６、請求被告提出99年7 月16日異議處理函提到的99年6 月21日
    兩造協商會議紀錄，這部分可以證明會議中原告提到被告認
    為原告未履約部分的系統，是沒有辦法做到被告要求的部分
    ，可以證明違約責任不在原告。請被告提出招標前系爭採購
    案詢價紀錄，可以證明被告要求原本就不確定是否可達成，
    違約責任不是原告。被告要求原告履行的是既有系統沒有辦
    法達成的功能，契約履行期間，兩造就一直往來函文，被告
    就知道原告無法履行。
７、聲明求為判決：
    1 被告99年5月19日北市停機字第09933000900 號函關於刊
      登採購公報部分及異議處理結果、申訴審議判斷均撤銷。
    2 被告應給付原告新台幣2,996,000元。
    3 訴訟費用由被告負擔。
三、被告抗辯：
１、系爭採購案契約的終止，是因為原告未依約履行，被告依法
    刊登採購公報，乃屬適法：
(1)、兩造於98年4月10日簽訂系爭採購案契約，履約期間為98年
    4 月1 日至99年3 月31日，約定原告提供艋舺公園地下停車
    場電腦收費管理系統等設備之定期維護保養。
(2)、工作規範肆第7 點及第8 點約定：「廠商（乙方）須無異議
    配合本處需求時程，透過本處（甲方）租用之雙向512HiLin
    k VPN 固接數據專線，將停車場之即時停車位資訊直接以TC
    P/IP通訊協定傳送回本處（甲方）位於松德大樓3 樓停車資
    訊導引系統機房，但若既有之機制為系統經由RS232 通訊埠
    輸出即時停車位資訊後透過撥接類比專線傳送，則亦須配合
    修改為直接以TCP/IP通訊協定透過前述本處（甲方）租用之
    雙向512K HiLink VPN 固接數據專線傳送。」、「廠商（乙
    方）須無異議配合招標機關『管理支援系統』之需求及要求
    接收之資料格式及欄位，將廠商（乙方）維護範圍內之系統
    資料庫之資料依本處（甲方）所訂之方式、數量及時間，每
    日透過本處（甲方）租用之雙向512K　HiLink VPN固接數據
    專線傳送至本處位於松德大樓3 樓本處資訊系統機房指定之
    儲存媒體存放（收費系統之IP網段須與場組行政用電腦使用
    之IP網段不同，其介接之網址轉換設備（NAT ）由廠商免費
    提供，傳送資料格式及欄位須無條件配合招標機關需求隨時
    增修）。」原告應依該約定進行施作，即將系爭停車場即時
    停車位資訊及管理支援系統的需求及要求接受的資料格式、
    欄位每日上傳，回傳至指定位置。
(3)、原告未履行上開約定，致系爭停車場的收費系統無法發揮約
    定功能，98年5 月26日被告以北市停機字第09839361101 號
    函通知原告於98年6 月30日前履行，98年7 月15日再以北市
    停機字第09839619201 號函文通知原告於98年9 月30日前完
    成，並告知逾期未改善，每通知一次得扣罰維護費5,000 元
    ，敘明請原告於完成後提供證明文件為附件以函請被告同意
    ，作為系爭採購案契約期末驗收依據。此後，被告先後再以
    北市停機字第09839803500 號、第09838553000 號函催告原
    告，原告並未履行。
(4)、因原告遲未履行，99年4 月30日被告以北市停機字第099387
    99400 號函再次催告，並表示如未履行將終止契約，原告均
    未為之。99年5 月19日被告以北市停機字第09933000900 號
    函向原告表示終止契約，並通知將依政府採購法規定刊登採
    購公報。原告仍未履行，被告即於99年7 月16日以北市停機
    字第09939163100 號函通知終止契約並依政府採購法刊登採
    購公報。
(5)、由上可知，系爭採購契約的終止，係因原告未依約履行，經
    被告幾度催告仍未為之。
２、原告主張系爭採購契約的不能履行可歸責被告，與事實不符
    ：
(1)、本件並無原告主張被告於議價前即同意原告可先行準備更新
    系統事。
(2)、原告雖主張系爭採購契約所示的系統老舊致無法依被告要求
    更改功能，然依工作規範肆第7 點、第8 點約定，原告應將
    停車場之即時停車位資訊及管理支援系統之需求及要求接受
    之資料格式、欄位每日上傳等事宜，回傳至指定位置。事實
    上，系爭收費系統資料儲存格式乃為資料庫方式儲存（Micr
    osoft Access），在資料轉換為被告要求之欄位事項並非特
    定廠商才可進行程式撰寫，而即時車位數上傳部分，資料傳
    送方式係為中央電腦控制再傳送至車位顯示燈箱，於資料取
    得上亦無困難之處。此等要求，被告於議價、訂約過程及98
    年10月8 日北市停機字第09837096900 號函文已一再表明，
    僅需在電腦程式稍做修改即可新增傳輸功能，完成相關工作
    ，且臺北市其他停車場維護廠商，均已依限配合施作完成，
    並無所謂因系統老舊無法依約履行情事。
(3)、被告請求原告履行的內容均於契約中載明，原告簽約時亦同
    意，且合約明載是針對簽約當時的電腦系統進行維護，並非
    更換系統，況更換收費系統非約定得免施作條件，原告主張
    合約未規定作業方式、未規定原告不得以更換系統方式履約
    即屬不實。況系爭停車場雖曾於99年7 月間更換收費設備，
    然此等設備非被告另行購置，而係被告先前設置於南湖高中
    的停車場系統，在與南湖高中結束合作關係後，被告將之拆
    卸而改設置於系爭停車場繼續使用，並非另行購置。被告為
    公家單位，不可能於原有設備尚在堪用年限內，未逾汰換年
    限即另行採購新設備。足見原告的無法依約履行，與系爭停
    車場設備是否汰舊換新無關。
３、原告的賠償請求，未提出理由以佐其說，主張並無理由。至
    於被告為何於契約期滿後始終止契約，實則被告以99年5 月
    19日被證7 函文結束與原告間契約關係，真意乃在解除契約
    ，之所以選擇以終止契約方式，是因為系爭採購契約已獲部
    分履行，如以解除契約方式為之，解除效力將令原告依回復
    原狀規定，返還已自被告收受之價金，對原告將更不利。而
    契約期間內，如被告逕為終止或解除契約，系爭停車場的勞
    務採購契約勢必得重新招標，在新廠商決標進場施作前，過
    程耗費的時間，將中斷系爭停車場設備的維護，更不利公共
    利益，所以契約期限被告多次函催原告依約履行，旨在要求
    原告於契約期限內改善。被告的終止契約乃為兼顧公共利益
    及原告已部分履行等情事所為。
４、否認原告有299 萬6 千元金額的損害，否認該損害的主張與
    刊登採購公報間有因果關係。縱被告要求原告議價，但系爭
    工程必需依政府採購法規定過程來招標決標，所以不代表原
    告一定可以得標。
５、原告對被告並無所謂獨家議價權利，原告能否再與被告續約
    仍需依政府採購法規定進行招標及決標，原告能否得標仍未
    定，原告臨訟虛構對被告有獨家議價權，顯不足採。另原告
    主張受損害200 萬元部分，未舉證以實其說，要難採信。
６、本件被告對原告終止契約是合法，被告是在契約履行期滿後
    才確定知道原告沒有辦法履行。
７、聲明求為判決：
　　1 原告之訴駁回。
    2 訴訟費用由原告負擔。
四、本院的判斷：
１、關於刊登採購公報部分：
(1)、按對於契約效力的消滅，可能是契約的解除，也可能是契約
    的終止。前者是指使契約效力溯及的消滅，後者則是指使繼
    續的契約關係向將來發生消滅，即指繼續的契約，自終止時
    起歸於廢止，向後失其效力，至以前所生效力並不受影響。
    又期限係當事人以將來確定事實的到來，決定法律行為效力
    的發生或消滅的一種附款，這是當事人所任意約定，使法律
    行為的效力在時間上受到限制，法律行為效力發生的起點稱
    為始期，目的在依當事人意思限制法律行為效力的發生，法
    律行為效力消滅的終點稱為終期，目的在依當事人意思確定
    法律行為效力的消滅。民法第102 條第2 項即規定：「附終
    期之法律行為，於期限屆滿時，失其效力。」是附有終期之
    契約，終期到來時，契約即因期間屆滿而消滅，此時，契約
    當事人之任何一方，已無從再為契約的終止，自屬當然。
(2)、再者，政府採購法第101 條第1 項第12款對於因可歸責於廠
    商之事由，致解除或終止契約者，雖然為招標機關應將事實
    及理由通知廠商，並附記如未提出異議者，將刊登政府採購
    公報之規範，但是契約若已消滅，招標機關已無從為兩造契
    約關係之終止，則招標機關於契約消滅後始為終止之意思表
    示，即難認為與上開刊登採購公報要件相符。
(3)、兩造於98年4 月10日簽訂系爭勞務採購契約，約定履約期間
    為98年4 月1 日至99年3 月31日。被告認為原告未履行工作
    規範肆之第7 點及第8 點之約定，而於99年5 月19日以北市
    停機字第09933000900 號函通知原告終止契約之事實，有系
    爭勞務採購契約書、被告99年5 月19日北市停機字第099330
    00900 號函附於原處分卷可佐，並為兩造所不爭執，此部分
    事實，堪認為真。觀之兩造對於履約期間98年4 月1 日至99
    年3 月31日的約定，足認該契約性質上屬附有終期的契約，
    故系爭勞務採購契約於99年3 月31日終期到來時，已因期間
    屆滿而消滅。縱使被告主張原告於履約期間無法履行契約中
    工作規範肆之第7 點將停車位資訊回傳至被告機房，以及第
    8 點配合將每日維護資料回傳儲存之約定為真，被告遲至系
    爭勞務採購契約消滅後之99年5 月19日始發函向原告為終止
    之意思表示，是時契約已因消滅而無從終止，依前揭意旨，
    即與政府採購法第101 條第1 項第12款有要件有間，被告刊
    登採購公報之決定，自於法有違。
２、關於原告請求賠償299萬6千元損害部分：
(1)、行政訴訟法第7條規定：「提起行政訴訟，得於同一程序，
    合併請求損害賠償或其他財產上給付。」第136條規定：「
    除本法有規定者外，民事訴訟法第二百七十七條之規定於本
    節準用之。」民事訴訟法第277條即規定：「當事人主張有
    利於己之事實者，就其事實有舉證之責任。但法律別有規定
    ，或依其情形顯失公平者，不在此限。」足見，原告雖得合
    併請求損害賠償，惟對於現存財產因損害事實之發生而減少
    之積極損害，以及新財產之取得因損害事實之發生而受妨害
    之消極損害等事實，仍應由其負舉證之責。
(2)、本件原告主張因被告於99年11月3 日刊登採購公報，致原告
    受有無法投標政府工程之損害200 萬元，以及契約期滿後的
    當年度，被告請原告去議價，如果原告與被告再次簽約成功
    的合約金額損害996,000 元之事實，已為被告否認。再查刊
    登採購公報並不會當然發生原告所稱2,996,000 元之現存財
    產積極損害或新財產取得受妨害之消極損害，此部分未見原
    告就有何已實質取得該等金額契約的締約機會，以及有何依
    已定計劃、設備或其他特別情事，具客觀確定性之取得利益
    可能等情節，舉證以實其說，自難以憑採。則原告合併請求
    被告賠償2,996, 000元，為無理由，不能准許。
五、綜上，被告所為刊登採購公報之決定，於法有違，異議處理
    結果及申訴審議判斷疏未糾正而遞予維持，即有未洽，原告
    請求撤銷刊登採購公報決定部分，為有理由，應予准許；至
    原告合併請求被告賠償2,996,000 元部分，則無理由，應予
    駁回。
六、本件事證已明確，兩造其餘攻擊及防禦方法，均與本件判決
    結果不生影響，爰不一一論駁，併予敘明。
七、結論，本件原告之訴為一部有理由、一部無理由，依行政訴
    訟法第104條、民事訴訟法第79條，判決如主文。
中　　華　　民　　國　　100　 年　　7　　 月　　28　　日
  　　　　　　　　　臺北高等行政法院第四庭
                          　　審判長法  官　黃本仁
                             　　　 法  官　林妙黛
                            　 　　 法  官　蘇嫊娟
上為正本係照原本作成。
如不服本判決，應於送達後20日內，向本院提出上訴狀並表明上
訴理由，如於本判決宣示後送達前提起上訴者，應於判決送達後
20 日內補提上訴理由書(須按他造人數附繕本)。
中　　華　　民　　國　　100　 年　　7　　 月　　28　　日
 　　　　　　　　　　　　　　　　 　書記官　陳清容